【裁判字號】    91,訴,647
【裁判日期】    920430
【裁判案由】    拆屋還地
【裁判全文】
臺灣臺南地方法院民事判決  九十一年度訴字第六四七號
    原      告  甲○○
    訴訟代理人  溫三郎律師
    被      告  乙○○
                丙○○
                丁○○
    兼共    同
    訴訟代理人  戊○○
    被      告  己○○
右當事人間請求拆屋還地事件，本院判決如左：
    主    文
原告之訴及其假執行之聲請駁回。
訴訟費用由原告負擔。
    事    實
甲、原告方面：
一、聲明：（一）被告應將坐落台南市○區○○段四二四－一七地號土地（以下簡稱
    系爭土地）上之建物（如附圖所示Ａ部分二層樓房面積面積零點零零八五公頃及
    Ｂ部分涼棚面積零點零零零八公頃，以下簡稱系爭房屋）拆除，返還原告。（二
    ）被告應自民國八十六年三月十二日起至拆屋還地日止，按月給付新台幣（下同
    ）五千五百九十元予原告。（三）願供擔保請准宣告假執行。
二、陳述：
（一）按所有人對於無權占有或侵奪其所有物者，得請求返還之。又無法律之原因而
      受利益，致他人受損害者，應返還其利益，民法第七百六十七條及同法第一百
      七十九條分別定有明文。
（二）系爭土地原係訴外人蘇仲義所有，並於系爭土地上以己○○名義興建系爭建物
      後，將系爭土地移轉登記予被告己○○，原告於民國八十五年十二月七日向被
      告己○○購買取得系爭房地，己○○於八十六年三月十二日將系爭土地所有權
      移轉登記予原告有土地登記簿謄本可稽，而系爭土地上建物因未辦理保存登記
      ，致無法向地政機關辦理所有權移轉登記。又系爭房屋雖係蘇仲義以己○○為
      起造人，惟實際上係蘇仲義所興建，因未辦理保存登記，故本院八十六年度南
      簡字第九六二號、八十六年度簡上字第二一０號、八十八年度南簡字第七一二
      號、八十八年度簡上字第二六二號判決，均係被告共有，原告與己○○雖就系
      爭建物訂立買賣契約，惟己○○既未經其他共有人全體同意，擅自處分該建物
      ，其所為移轉該建物處分之物權行為，自非有效，惟按土地與房屋同屬一人，
      而將土地及房屋分開同時或先後出賣時，固應推斷土地承買人默許房屋承買人
      繼續使用其土地；但此項土地所有人默許房屋所有人繼續使用之債權債務關係
      ，除法律別有規定（例如民法第四百三十五條）或當事人另有約定外，對於其
      後取得土地所有權人，或繼受房屋所有權之人，不當然繼續存在（七十二年九
      月二十九日七十二年度台上字第三八四三號判決參照），本件系爭土地及建物
      固原均係蘇仲義所有，土地部分由己○○取所有權後，轉讓予原告取得所有權
      ，而房屋部分則由被告共同取得所有權，則依前揭最高法院判決意旨，原告自
      得訴請被告拆屋還地。又原告自八十六年三月十三日即取得系爭土地所有權，
      被告至今仍占有使用系爭土地，自屬不當得利，而系爭土地租金行情，每月租
      金五千九百九十元，有宏基不動產鑑定報告書可稽，故原告自得請求自八十六
      年三月十二日起至拆屋還地止，相當於租金之損害。
三、證據：提出系爭土地登記簿謄本、本院八十六年度南簡字第九六二號、八十六年
    度簡上字第二一０號、八十八年度南簡字第七一二號、八十八年度簡上字第二六
    二號民事判決、宏基不動產鑑定報告書各一份為證。
乙、被告方面：
一、聲明：（一）原告之訴及假執行之聲請均駁回。（二）如受不利之判決，願供擔
    保，請准免為假執行之宣告。
二、陳述：
（一）系爭房屋係由訴外人蘇仲義所建造，為一未保存登記建物，而訴外人蘇仲義死
      亡後，應由其配偶及子女因繼承而共同取得系爭房屋，而繼承人之一即被告己○○就系爭房屋與原告訂立買賣契約，亦因未經其他共有人全體之同意，對於
      其他共有人不生效力等情，此經本院八十六年度南簡字第九六二號（八十六年
      度簡上字第二一０號）、八十八年度南簡字第七一二號（八十八年度簡上字第
      二六二號）請求遷讓房屋事件民事判決所審認，復為原告所不爭執。
（二）按土地與房屋為各別之不動產，各得獨立為交易之標的，且房屋性質上不能與
      土地使用權分離而存在，亦即使用房屋必須使用該房屋之基地，故土地與房屋
      同屬一人，而將土地與房屋同時或先後出賣，其間雖無地上權之設定，然除有
      特別情事，可解為當事人之真意限於賣屋而無基地之使用外，均應推斷土地承
      買人默許房屋承買人繼續用土地，有最高法院四十八年台上字第一四五七號判
      例可參，次按最高法院上開判例所謂繼續使用土地，係認為使用土地之房屋所
      有人應支付相當之代價，則其法律關係當屬租賃，其再因轉讓而承受土地之所
      有權人，應有民法第四百二十五條之適用，其再因轉讓而繼受房屋所有權人，
      則除有反對之特約外，應推斷土地所有人對之默許其繼續承租，故不問其後為
      轉讓土地或轉讓房屋，其土地所有權人之承受人對於房屋所有權人或房屋所有
      權之承受人對土地所有人，均繼續其原來之法律關係，復有最高法院七十三年
      第五次民事庭會議決議可資參照。查原告自八十六年三月十二日由被告己○○
      移轉系爭土地所有權與原告，惟系爭建物原告自始即未占有使用等情，亦為原
      告所是認，而系爭土地與系爭房屋原屬訴外人蘇仲義所有，而蘇仲義嗣將系爭
      土地移轉予己○○取得，則此時系爭土地與系爭房屋分屬被告己○○與訴外人
      蘇仲義所有，系爭房屋自有必須使用該房屋之基地，應推斷此時系爭土地所有
      權人己○○同意訴外人蘇仲義繼續使用系爭土地，又訴外人蘇仲義死亡後，系
      爭建物即由被告等因繼承而共同取得，被告等亦同時繼承上開系爭建物對系爭
      土地之租賃法律關係，則被告己○○復於八十五年間將系爭土地出賣與原告，
      並於八十六年三月十二日辦畢所有權移轉登記，揆諸上開判例及決議，原告係
      因再轉讓而取得系爭土地所有權，則原告亦應繼續其原來之租賃法律關係，是
      被告等所有之系爭房屋之占有系爭土地即非無權占有，原告提起本件拆屋交地
      訴訟，應無理由。
三、證據：提出租賃契約書一份為證。
丙、本院依職權履勘現場。
    理    由
甲、程序方面
    原告原起訴請求被告乙○○、己○○、戊○○等三人拆屋還地，嗣於九十一年四
    月八日追加同為蘇仲義繼承人之丁○○、丙○○為被告，核其請求之基礎事實同
    一，且因被告均為蘇仲義就系爭房屋之繼承人，訴訟標的全體繼承人必須合一確
    定，而到場之被告乙○○、戊○○、丁○○、丙○○等人同意訴之追加，被告己○○始終未到庭陳述，是原告所為追加丁○○、丙○○為被告，核與民事訴訟法
    第二百五十五條第一項第二、五款規定相符，應予准許，合先敘明。
乙、兩造爭執之要旨
一、本件原告起訴主張：被告所共有之系爭房屋無權占有原告之系爭土地，又原告自
    八十六年三月十三日即取得系爭土地所有權，被告房屋至今仍占有使用系爭土地
    ，自屬不當得利，而系爭土地租金行情，每月租金五千九百九十元，為此依據物
    上請求權及不當得利之法律關係，請求被告應拆屋還地及自八十六年三月十二日
    起至拆屋還地止，按月以五千五百九十元賠償原告相當於租金之損害。
二、被告己○○未到庭陳述，復未提出書狀答辯，其餘被告則以：系爭土地與系爭房
    屋原屬訴外人即被告之父蘇仲義所有，而蘇仲義嗣將系爭土地移轉予己○○取得
    ，則此時系爭土地與系爭房屋分屬被告己○○與訴外人蘇仲義所有，系爭房屋自
    有必須使用該房屋之基地，應推斷此時系爭土地所有權人己○○同意訴外人蘇仲
    義繼續使用系爭土地，又訴外人蘇仲義死亡後，系爭房屋即由被告因繼承而共同
    取得，被告亦同時繼承上開系爭房屋對系爭土地之租賃法律關係，則被告己○○
    復於八十五年間將系爭土地出賣予原告，並於八十六年三月十二日辦畢所有權移
    轉登記，原告係因再轉讓而取得系爭土地所有權，則原告亦應繼續其原來之租賃
    法律關係，是被告之系爭房屋之占有系爭土地即非無權占有，原告之請求，應無
    理由等語，資為抗辯。
丙、兩造不爭執之事實
    本件有關原告主張系爭房屋坐落於系爭土地上之範圍及面積為如附圖編號Ａ、Ｂ
    所示，業據本院履勘現場屬實，並囑託台南市東南地政事務所派員測量在案，又
    被告為蘇仲義之繼承人，亦有繼承系統表及戶籍謄本存卷足稽（見本院卷十三至
    十八頁、五十至五三頁）。
丁、得心證之理由
一、按法院於確定判決理由中，就訴訟標的以外當事人所主張之重要爭點本於當事人
    辯論之結果已為判斷時，除有顯然違背法令，或當事人已提出新訴訟資料足以推
    翻原判斷之情形外，同一當事人就與該重要爭點有關所提起之他訴訟，不得再為
    相反之主張，法院亦不得作相反之判斷，以符民事訴訟法上之誠信原則（最高法
    院九十二年台上字第三一五號、八十八年度台上字第二二三０號、八十八年度台
    上字第五五七號、八十四年度台上字第二五三０號判決參照）。經查，就系爭房
    屋之所有權歸屬之此項爭點，業於本院八十六年度簡上字第二一０號、八十八年
    度簡上字第二六二號事件，經當事人（本件原告、本件被告乙○○）辯論，而由
    本院判斷「系爭房屋原所有權人為本件被告之父蘇仲義所有，於蘇仲義死亡後，
    由本件被告繼承而公同共有取得，並非己○○單獨所有」，原告初主張系爭房屋
    為被告所共有，而請求被告應拆屋還地，嗣又主張僅被告己○○為系爭房屋所有
    人（見九十二年四月十七日準備書狀），惟未提出新訴訟資料足以推翻原判斷，
    本院認上不得為相反之判斷。因之，系爭房屋原確係蘇仲義所有，而於蘇仲義死
    亡後，由被告繼承而公同取得。
二、次按，土地與房屋同屬一人，而將土地及房屋分開同時或先後出賣時，依本院四
    十八年台上字第一四五七號判例，應推斷土地承買人默許房屋承買人繼續使用土
    地，參照該判例之原判決全部裁判意旨，係認為使用土地之房屋所有人對土地所
    有人應支付相當之代價，則其法律關係之性質，當屬租賃。至其租金數額，如當
    事人間不能協議決定，當可訴請法院裁判。其再因轉讓而承受土地所有權之人，
    應有民法第四百二十五條之適用，其再因轉讓而繼受房屋所有權之人，則除有反
    對之特約外，應推斷土地所有人對之默許其繼續承租，故不問其後為轉讓土地或
    轉讓房屋，其土地所有權之承受人對房屋所有人或房屋所有權之承受人對土地所
    有人，均繼續其原來之法律關係（最高法院七十三年度第五次民事庭會議決議參
    照）。系爭土地原為蘇仲義所有，為兩造所不爭，其上之系爭房屋亦原屬蘇仲義
    所有，已如前述，嗣蘇仲義將系爭土地所有權贈與被告己○○，而後因己○○積
    欠原告借款，遂將系爭土地所有權讓與原告抵債，此為原告所自承（見本院卷七
    十九頁），至系爭房屋則由蘇仲義之妻、子女即全體被告繼承取得。揆諸前開說
    明，如無反證，應可推定兩造間就系爭土地有租賃關係存在，被告自非無權占有
    。
三、從而，原告本於物上請求權及不當得利之法律關係，請求被告拆屋還地及賠償相
    當於租金之損害，尚屬無據，應予駁回。
四、本件原告之訴既經駁回，其假執行之聲請已失所附麗，應併駁回之。
五、據上論結，本件原告之訴為無理由，依民事訴訟法第七十八條，判決如主文。
中      華      民      國    九十二    年      四      月     三十     日
                                臺灣臺南地方法院民事第三庭
~B法      官  蔡雅惠
右為正本係照原本作成。
如對本判決上訴，須於判決送達後廿日內向本院提出上訴狀。
中      華      民      國    九十二    年      五      月      一      日
~B法院書記官  葉東平


司法院資訊處製作；財團法人民間司法改革基金會備份。
